臺灣嘉義地方法院民事判決
110年度訴字第10號
原      告  余德芳
法定代理人  李維娜
訴訟代理人  李錦臺律師
被      告  余月鳳
            李博誠
上  一  人
訴訟代理人  葉庭嘉律師
上列當事人間請求分配表異議之訴事件，在民國110年5月3日言
詞辯論終結，本院判決如下：
    主      文
本院108年度司執字第18730號債務執行強制執行事件在民國109
年10月28日作成的分配表，其中⑴次序12所示以第2順位抵押權所
擔保債權原本新臺幣120萬元為本金，從民國106年12月27日起到
民國109年9月3日止計算的違約金，超過年息百分之12部分；⑵次
序13所示以第3順位抵押權所擔保的債權原本新臺幣15萬元、新
臺幣85萬元，從民國106年12月27日起到民國109年9月3日止計算
的違約金，超過年息百分之12部分，以及⑶次序14所示以第4順位
抵押權所擔保的債權原本新臺幣100萬元，從民國107年5月14日
起到民國109年9月3日止計算的違約金，超過年息百分之8部分，
都應該予以剔除，不得列入分配。
原告其餘之訴駁回。
訴訟費用由被告乙○○、甲○○各負擔百分之55、百分之11，其餘由
原告負擔。
    事實及理由
壹、程序事項：
一、被告甲○○經合法通知，沒有在言詞辯論期日到場，本件也沒
    有民事訴訟法第386條各款規定的情形，因此本院依照原告
    的聲請，由他一造辯論而下判決。
二、本件原告適格沒有欠缺：　　　　
  ㈠按「公同共有物之處分及其他之權利行使，除法律另有規定
    外，應得公同共有人全體之同意」，民法第828條第3項有明
    文規定。又民法第821條規定「各共有人對於第三人，得就
    共有物之全部，為本於所有權之請求。但回復共有物之請求
    ，僅得為共有人全體之利益為之」。依據同法第828條第2項
    、第831條規定，前述規定準用在所有權以外的財產權，是
    由數人共有或公同共有的情形。而公同共有債權人起訴請求
    債務人履行債務，是屬公同共有債權的權利行使，而非回復
    公同共有債權的請求，並無民法第821條規定的準用。因此
    ，公同共有人基於公同共有權利為共有人全體的利益對第三
    人為請求，應該只限於請求回復共有物的情形。公同共有人
    其中一人或者數人除了經其他公同共有人全體的同意，或者
    為公同共有人全體的利益對第三人為回復公同共有物的請求
    ，可以單獨或共同起訴以外，如果是基於公同共有法律關係
    為請求時，仍然屬於固有必要共同訴訟，應該由公同共有人
    全體起訴，或經其他未起訴的共有人全體同意提起訴訟，當
    事人適格才算沒有欠缺。
  ㈡原告主張他是本院108年度司執字第18730號執行事件(下稱本
    件執行事件)原債務人（訴外人余俊哲）的女兒。本件執行
    事件原債務人余俊哲的繼承人，除了原告以外，還有訴外人
    余蕙智、余偉宏、余婕如等3人（下稱余蕙智等3人）等情，
    業經本院調取本件執行事件卷宗查明。而本件違約金酌減的
    請求，屬於公同共有債權的權利行使，並不是回復公同共有
    物的請求。因此，原告以原債務人余俊哲的繼承人（也就是
    債務人地位）提起的這部分訴訟，依照前述規定及說明，除
    非得到其他公同共有人全體的同意，才可以單獨提起，否則
    就必須由公同共有人全體一同起訴，當事人才算適格。經查
    ：
  ⒈原告已經在110年3月5日陳報狀中檢附余俊哲的其他繼承人余
    蕙智、余偉宏、余婕如的同意書。嗣經余蕙智等3人在同年4
    月9日寄送他們的同意書以及印鑑證明到院等情，有同意書
    及印鑑證明可以證明(本院卷第121頁、第143至153頁)。
  ⒉被告乙○○雖抗辯稱：110年4月12日原告陳報狀附件所附同意
    書並不是原告提出，是不是具有證據適格有疑義。該同意書
    、印鑑證明所蓋印的余蕙智、余偉宏等2人印文和原告在同
    年3月8日提出的同意書所蓋印余蕙智、余偉宏等2人印文不
    同，該同意書的真正有疑問。余蕙智、余婕如等2人印鑑證
    明申請日期都是在本院闡明原告補正當事人適格之前，該2
    人申請印鑑證明目的應該不是為了訴訟所用；而且余蕙智的
    印鑑證明記載申請目的為「金融機構存戶死亡繼承人辦理存
    款繼承」的用途，並非為本件訴訟用等語為抗辯，然查：
  ⑴印鑑證明是指戶政機關在完成印鑑章登記後，核發給當事人
    持有該印章的證明文件，藉以表示該蓋印在印鑑證明上的印
    章確實為申請人所有。而印鑑證明，是戶政機關依據戶政事
    務所辦理印鑑登記作業規定，由當事人申請，經戶政機關查
    核無誤後核給的證明，證明印鑑證明上所記載的印鑑是當事
    人在戶政事務所留存的印鑑印模。而依據前述作業規定，印
    鑑證明的申請，由當事人親自申請時，應填具印鑑證明申請
    書並且繳驗國民身分證以及原登記印鑑；委任代理人或者由
    法定代理人申請時，並應附繳委任人或當事人的國民身分證
    影本或有效的中華民國護照、入國證明文件或其他身分證明
    文件影本及委任書、授權書或同意書。而前述委任書或授權
    書，如果是在國外作成時，應該經我國駐外館處驗證；如果
    是在大陸地區或香港、澳門作成時，應該經行政院設立或指
    定的機構或委託的民間團體驗證。法定代理人有數人，由其
    中一人代為申請時，並應附繳其他法定代理人的身分證明文
    件影本及委任書或同意書。受委任人提出的委任書或授權書
    如果是沒有經過公證、認證或驗證時，戶政事務所應查證委
    任人以中華民國護照入出境的紀錄，確認委任書或授權書作
    成時，委任人沒有出境；法定代理人有數人，由其中一人申
    請時，應該查證沒有到場的法定代理人，以中華民國護照入
    出境的紀錄，確認同意書或委任書作成時，沒有到場的法定
    代理人沒有出境。（前述作業規定第8、9、11、12條規定參
    照）。由此可知申請印鑑證明必須踐行相當嚴謹的程序，由
    戶政機關查核後發給證明。因此，印鑑證明上所示的印文足
    以認定確實是申請人（當事人）持有。是由本件其他公同共
    有人提出的印鑑證明上所示印文可以推定是各該共有人所持
    有印章蓋用。被告乙○○並沒有提出反證推翻前述推定，其抗
    辯不能採信。
  ⑵本院110年4月12日收受余蕙智、余偉宏、余婕如等3人名義出
    具的同意書及印鑑證明，同意書內記載略以同意原告對於被
    告提起酌減違約金的分配表異議之訴等語（本院卷第171至1
    75頁），而同意書內蓋用各該人的印文和印鑑證明內印文相
    符，為兩造所不爭執。足以認定前述同意書上的印文確實是
    余蕙智等3人所持有印章的印模。依據民事訴訟法第358條第
    1項規定，各該同意書應該推定為真正。
　⑶余蕙智等3人既然寄送前述同意書及印鑑證明到本院，並載明
    同意原告提起本件訴訟，而且記載本件訴訟的案號，足以認
    定余蕙智等3人確實知悉本件訴訟的繫屬，並且出具同意書
    同意由原告一人為原告。至於原告在110年3月8日所提出同
    意書上的印文和余蕙智等3人印鑑證明上的印文是否相符，
    以及該同意書是不是由原告提出等情，並不影響余蕙智等3
    人已經同意原告一人提起本件訴訟。
  ⑷又余蕙智、余婕如等2人申請印鑑證明目的雖然不是為了本件
    訴訟所用。但是，印鑑證明是因為被告乙○○爭執文書的真正
    而提出，是為了證明同意書上的印文確實是各該出具同意書
    人所有印章所蓋印模，用以推認同意書的真正，則印鑑證明
    所記載申請目的為何，並非所問。
　⒊綜合以上論斷，原告已經證明其他公同共有人全體已經同意
    由原告一人提起本件訴訟，應該認定本件訴訟當事人適格並
    沒有欠缺。　
貳、實體事項
一、原告主張和聲明：
  ㈠原告是本件執行事件余俊哲之女，先前經臺灣高雄少年及家
    事法庭裁定命余俊哲從該裁定關於給付扶養費部分確定日起
    到原告成年止，按月給付原告新臺幣（下同）12,000元。余
    俊哲因為周轉必要，在民國105年間向被告甲○○、乙○○各借
    款100萬元、220萬元(共有2筆，金額各為120萬元及100萬元
    )，並且以他所有坐落嘉義市○段○○段000地號土地以及其上1
    469建號建物（嘉義市○○路000號）等（下稱本件房地），為
    被告乙○○設定第二、三順位抵押權，擔保金額各120萬元、1
    00萬元；另為被告甲○○設定第四順位抵押權，擔保金額100
    萬元。嗣後，因余俊哲無力清償，被告因此聲請強制執行，
    原告在知悉後也聲請參與分配。余俊哲在前述強制執行期間
    死亡，原告因為是繼承人而成為債務人之一。
　㈡依據本件執行事件109年10月28日製作的分配表（下稱本件分
    配表）記載，被告甲○○除請求以年息百分之20計算的利息外
    ，又請求以相同利率計算懲罰性違約金；被告乙○○除請求以
    年息百分之6計算的利息外，又請求以年息百分之36.5計算
    的違約金。前述違約金的請求顯然太高，而且高於銀行的定
    存利息甚多，應該各酌減到以年息百分之1計算為適當。因
    此，提起分配表異議之訴，請求酌減違約金，並且把被告甲
    ○○請求的違約金457,841元部分以及被告乙○○第2、3順位抵
    押權所分得的2,138,796元部分予以剔除(合計共2,596,637
    元)，不列入分配等語。
  ㈢聲明：本院108年度司執字第18730號債權人甲○○與債務人余
    蕙智即余俊哲之繼承人等人間強制執行事件，在本件分配表
    中余俊哲所有，經被告甲○○設定第四順位抵押權的房屋2棟
    及土地1筆賣得的價金，其中關於違約金457,841元部分應予
    剔除，不列入分配；前項分配表中余俊哲所有，經被告乙○○
    設定第二、三順位抵押權的房屋2棟及土地1筆賣得的價金，
    其中關於違約金2,138,796元應予剔除，不列入分配。
二、被告的抗辯和聲明：
  ㈠被告乙○○抗辯：⑴被告是因為余俊哲多次要求下，分別在105
    年3月及8月間解除被告的保險契約後，把款項借給余俊哲，
    已經受有解約金的損害；又余俊哲是警官退休，有優渥退休
    金，但是不知量入為出，經常出入遊樂場所，在106年後12
    月之後又多次向被告借錢，遭被告拒絕。⑵被告與余俊哲間
    的消費借貸金額共計220萬元，約定利息、遲延利息各以年
    息百分之15、百分之20，違約金則以年息百分之36.5計算。
    但是被告在聲請本件強制執行時，是以本票裁定為執行名義
    ，只請求按照年息百分之6計算利息，因此審酌違約金是不
    是過高時，已經沒有合併計算違約金、遲延利息的必要。⑶
    再者，依照最高法院84年度台上字第1632號判決意旨，違約
    金和利息的性質不同，不可以以利息和違約金合計超過年息
    百分之20，就認為超過部百分之20分沒有請求權。⑷然縱認
    為原告主張酌減違約金有理由，原告主張酌減的數額也並非
    適當。依照最高法院102年度台上字第1512號判決意旨，本
    件消費借貸契約的違約金，應該比照民法第205條及第206條
    的規定，至多酌減至年息百分之20等語。並聲明：原告之訴
    駁回。     
  ㈡被告甲○○沒有在言詞辯論期日到場或提出書狀為陳述及聲明
    。  　　
三、得心證的理由：
  ㈠原告以債權人的身分提起訴訟部分，欠缺訴之利益，應該駁
    回：
　　按起訴請求法院裁判，應該以有權利保護必要為前提，具備
    權利保護必要的人，起訴才有值得權利保護的利益存在；又
    權利保護要件，是當事人對法院請求為有利於己的判決所必
    需具備的要件。而所謂權利保護必要，是指想要得到勝訴判
    決的當事人，有保護其權利的必要，也就是在法律上有受判
    決的利益而言。提起訴訟如果欠缺權利保護必要（訴之利益
    ）時，法院應該駁回起訴。經查，原告主張他是本件執行事
    件原債務人的女兒，先前經臺灣高雄少年及家事法庭裁定命
    余俊哲從該裁定關於給付扶養費部分確定日起到原告成年止
    ，按月給付原告12,000元，他在本件執行事件也以債權人身
    分參與分配。本件是同時以債權人及債務人身分提起訴訟等
    語。但是，本件執行事件執行拍賣所得金額為2,900萬元，
    在清償全部債務後，還剩餘1,562萬903元，並發還給債務人
    等情，有兩造不爭執真正的本件分配表可以證明（本院卷第
    19至25頁）。足以認定原告在本件執行事件聲請參與分配的
    債權已經全數獲得清償，原告在本件請求酌減被告對於余俊
    哲的違約金債權，縱然獲得勝訴判決，也只發生執行法院應
    該發還更多金額給執行債務人（余俊哲的繼承人）而已，對
    於為債權人的原告而言，並沒有任何利益可言。因此，原告
    這部分的起訴，並沒有值得保護的權利存在，應該認為欠缺
    訴之利益，並以判決駁回。　
　㈡原告以債務人（原債務人的繼承人）身分提起部分：
　⒈原告主張下列事實，被告沒有爭執，應該可以相信是真實的
    ：
　⑴原告是本件執行事件原債務人余俊哲的繼承人。
　⑵余俊哲在105年間分別向被告乙○○借款120萬元、100萬元並且
    以本件房地為被告乙○○各設定第二、三順位抵押權為擔保；
    另向被告甲○○借款100萬元並且以本件房地設定第四順位抵
    押權為擔保。
　⑶後來因為余俊哲無資力清償，被告因此聲請強制執行，經本
    院執行處拍賣本件房地，在109年10月28日作成分配表，被
    告乙○○的債權120萬元、15萬元及85萬元部分的違約金都按
    照年息百分之36.5計算分配；被告甲○○的債權100萬元的違
    約金則按照年息百分之20計算分配。
　⒉兩造的爭點：前述約定的違約金是不是過高？如果過高，應
    該核減多少才是適當？
　⒊按「當事人得約定債務人於債務不履行時，應支付違約金。
    違約金，除當事人另有訂定外，視為因不履行而生損害之賠
    償總額。其約定如債務人不於適當時期或不依適當方法履行
    債務時，即須支付違約金者，債權人除得請求履行債務外，
    違約金視為因不於適當時期或不依適當方法履行債務所生損
    害之賠償總額。」「約定之違約金額過高者，法院得減至相
    當之數額。」民法第250條及第252條分別定有明文。因此，
    約定的違約金如果過高，法院就可以依據前述規定減到相當
    的數額。
　⑴本件違約金的性質是懲罰性違約金，應該審酌一切客觀情狀
    來認定約定的金額是不是過高：
  ①經查違約金有賠償性違約金及懲罰性違約金，其性質及作用
    各自不同。前者是以違約金作為債務不履行所生損害的賠償
    總額的預定，債權人除了違約金以外，不可以另行請求損害
    賠償；後者則是以強制債務履行為目的，確保債權效力的強
    制罰，在債務不履行時，債權人除可以請求支付違約金外，
    並且可以請求履行債務，或不履行的損害賠償，這種違約金
    具有懲罰的性質，而不僅僅是賠償總額的預定，債務人在違
    約時除必須支付違約金外，其餘因為契約約定或其他債的關
    係應該負的一切賠償責任，都不受影響。再者，約定違約金
    額是不是過高，在前者是以債權人所受的損害為主要準據考
    量；後者則除了應該參酌債權人所受損害外，還必須考量債
    務人違約時的一切情狀來決定，比諸如一般客觀事實、社會
    經濟狀況、當事人所受損害，以及債務人如果能夠按期履行
    債務，債權人所可以享受的一切利益等因素；又當事人約定
    的違約金究竟是哪一種，應該依照當事人的意思決定。如果
    不能依當事人的意思認定違約金的種類，應該綜合契約的內
    容及一切事實為判斷，如果在契約中把違約金和其他的損害
    賠償併列時，就應認該違約金的性質是懲罰性違約金（最高
    法院106年度台上字第1853號判決、最高法院102年度台上字
    第1222號判決採相同見解）。
  ②余俊哲向被告乙○○借款120萬元、100萬元所簽訂的借款契約
    書第4條記載：利息、遲延利息、實行抵押權的費用及違約
    金以及因債務不履行而發生的全部損害賠償，全部由債務人
    （指余俊哲）負擔；利息、遲延利息各按照年息百分之15、
    百分之20計算，違約金則以每千元日息1元計算（換算為年
    息百分之36.5）等語(本院卷第65至第71頁)。足以認定消費
    借貸契約當事人雙方在契約內把債務不履行的損害賠償和違
    約金併列，在契約約定期限屆滿時，如果余俊哲沒有清償時
    ，除了應賠償被告乙○○因債務不履行所受到的損害外，仍應
    支付違約金，並不是以該違約金作為損害賠償總額的預定。
    次查，余俊哲與被告甲○○間的消費借貸契約也分別約定利息
    及遲延利息各按照年息百分之20計算，另約定違約金，在逾
    期沒有清償時，以每千元日息1.5元計算作為懲罰性違約金
    等語(本院108年度司執字第23785號卷)。也可以認定雙方約
    定的違約金的性質是懲罰性違約金。從而，本件約定違約金
    是不是過高，應該審酌：一切客觀事實、社會整體經濟狀況
    、當事人所受損害，以及余俊哲如果可以按期履行債務，被
    告所得享受的一切利益等因素來決定。
  ⑵余俊哲和被告間違約金約定的數額都過高，應予核減；與被
    告乙○○、甲○○間的違約金約定分別核減為以年息百分之12、
    百分之8計算為適當：
  ①按我國民法基於防止資產階級的重利剝削，保護經濟弱勢者
    的考量，在第205條特別訂立最高利率的限制。嗣後又在109
    年12月29日經立法院三讀通過修正前開條文為：「約定利率
    ，超過週年百分之16者，超過部分之約定，無效。」，前述
    修正條文雖然尚未施行，但是考量修正立法理由略以：❶有
    鑑於近年來存款利率相較於民法制定時已經大幅調降，本條
    所定最高約定利率的限制也應配合社會現況作適度調整。❷
    約定利率如果超過最高約定利率上限，原條文規定債權人對
    於超過部分的利息「無請求權」，並沒有規定超過部分的約
    定為「無效」，因此實務見解都認為並不是債權不存在，如
    果債務人就超過部分的利息已經任意給付，債務人不得主張
    是不當得利而請求返還。為強化最高約定利率的管制效果，
    保護經濟弱者的債務人，因此把本條法律效果修正為「超過
    部分之約定，無效」。由此可知，我國民法關於利息的規定
    含有保護經濟上弱勢債務人的精神，因此明文規定利率的上
    限；嗣後又配合社會現狀，考量現今社會脈動與整體經濟狀
    況，兼顧當事人間契約自由，認為原規定利率上限為百分之
    20已然過高，而修正利率上限為百分之16。另外，銀行法第
    47條之1第3項也規定：銀行辦理現金卡之利率或信用卡業務
    機構辦理信用卡之循環信用利率不得超過年息百分之15。更
    可佐證我國關於利率上限的規定，確實基於前述考量。再者
    ，我國民間借貸交易狀況，常有在利息約定利率不超過上限
    ，但是藉由高額違約金的約定，來規避利率上限的情形。因
    此，審酌違約金是不是過高時，應該考量前述關於利率上限
    的規定。
  ②被告和余俊哲間的本件借貸，雖然沒有證據證明是屬於民間
    高利貸以營利為目的的借貸行為，約定以「3分利、5分利」
    等高額利率計算利息。但是，依據前述約定利率（分別為年
    息百分之15、百分之20），被告應該有藉有本件借貸獲取一
    定收益的目的及利益。因此，審酌本件違約金是否過高，雖
    然不能用如民間高利貸一樣的高額利率為標準，但是不應以
    前述利息約定利率上限為上限。尤其是，被告乙○○抗辯他是
    因為余俊哲多次要求而解除保險契約，把款項借給余俊哲而
    受有解約金的損失等情，原告並沒有爭執，應該可以相信是
    真實的。由此更可以佐證被告乙○○貸與前述金錢應具有獲取
    一定收益的目的。
  ③又被告乙○○辯稱余俊哲是警官退休等情，為原告所不爭執，
    應該可以相信是真實的。準此足以認定余俊哲是具有相當智
    識及社會經驗的人。而依據本件執行事件執行結果，本件房
    地的價值顯然遠超過第一順位抵押權（債權人台灣銀行）所
    擔保的債權額，約定利率只有年息百分之2.83（本院卷第23
    頁）。余俊哲不向原約定利率較低台灣銀行借貸，卻轉向被
    告借貸，並約定前述較高的利息利率以及違約金，應認余俊
    哲在借貸時已經明瞭並同意如果沒有按期還款，除損害賠償
    之外，還必須支付相當的懲罰性違約金，而和被告訂立消費
    借貸契約。基於契約自由原則，當尊重契約雙方的意思，余
    俊哲和被告間所約定的計算違約金的利率，也應納入考量標
    準。
  ④本院斟酌前述標準，並且個別考量❶被告乙○○貸與余俊哲前述
    金錢約定以年息百分之15、百分之20計算利息及遲延利息，
    另外約定以換算年息百分之36.5計算的違約金，依照約定，
    被告乙○○在余俊哲沒有按期履行時，可以獲得相當於以年息
    百分之56.5計算的利息來看，約定違約金的數額現然過高，
    而應予核減；被告乙○○雖然抗辯他實際上只以年息百分之6
    計算利息聲請執行並以此受利息分配，應該沒有合併計算利
    息、遲延利息及違約金的必要等情，但是，被告乙○○和余俊
    哲間的借貸既然約定按前述利率計算利息及遲延利息，被告
    乙○○原本應該可以認為據此主張受分配，而被告乙○○自行以
    本票准予強制執行的裁定聲請執行，嗣後又沒有主張依照借
    貸契約約定利息參加分配受償，應該認為是可以歸責被告乙
    ○○自己的事由，自不得在違約金酌減時加以考量而減少酌減
    的數額。本院考量前述一切情事，認為余俊哲和被告乙○○間
    約定以年息百分之36.5計算違約金部分，應該酌減為以年息
    百分之12計算為適當。❷至於被告甲○○已經收取以年息百分
    之20計算的利息，如果又按照約定的年息百分之20計算違約
    金，也獲取相當於按照年息百分之40計算的利息（收益）來
    看，也顯然過高，而應予核減，並將違約金酌減至以年息百
    分之8計算為適當。 
  ⒋依據以上論斷，本件既然已經把被告乙○○對於原告的第二、
    三順位抵押權所擔保的借款債權，以及被告甲○○對於告第四
    順位抵押權所擔保的債權所約定的違約金分別減至以年息百
    分之12、百分之8計算，則原告請求剔除本件分配表關於⑴次
    序12所示從106年12月27日到109年9月3日止計算的違約金超
    過年息百分之12、次序13所示從106年12月27日起到109年9
    月3日止計算的違約金超過年息百分之12部分，以及⑵次序14
    所示從107年5月14日起到109年9月3日止計算的違約金超過
    年息百分之8部分，不得列入分配，為有理由，應該准許；
    超過前述應該准許範圍的請求，欠缺法律依據，應該駁回。
四、訴訟費用負擔的依據：民事訴訟法第79條、第85條第1項但
    書。
中　　華　　民　　國　　110 　年　　5 　　月　　24　　日
                  民事第三庭法　官　林望民   
以上正本係照原本作成
如對本判決上訴須於判決送達後20日內向本院提出上訴狀 
如委任律師提起上訴者，應一併繳納上訴審裁判費。 
中　　華　　民　　國　　110 　年　　5 　　月　　24　　日
                            書記官　王立梅